【裁判字號】    99,台上,5449
【裁判日期】    990831
【裁判案由】    違反貪污治罪條例等罪
【裁判全文】
最高法院刑事判決            九十九年度台上字第五四四九號
上  訴  人  甲○○
選任辯護人  曾文杞律師
上  訴  人  乙○○
選任辯護人  林國漳律師
上列上訴人等因違反貪污治罪條例等罪案件，不服台灣高等法院
中華民國九十九年六月三日第二審更審判決（九十八年度重上更
(四)字第二八０號，起訴案號：台灣宜蘭地方法院檢察署八十八年
度偵字第二三一號、第一四００號），提起上訴，本院判決如下
：
    主  文
上訴駁回。
    理  由
按刑事訴訟法第三百七十七條規定：上訴於第三審法院，非以判
決違背法令為理由不得為之；是提起第三審上訴，應以原判決違
背法令為理由，係屬法定要件；如果上訴理由書狀並未依據卷內
訴訟資料具體指摘原判決不適用何種法則或如何適用不當，或所
指摘原判決違法情事顯與法律規定得為第三審上訴理由之違法情
形不相適合時，均應認其上訴為違背法律上之程式，予以駁回。
本件原判決撤銷第一審關於上訴人甲○○、乙○○部分之科刑判
決，改判依修正前牽連犯關係，從一重論處甲○○共同依據法令
從事公務之人員，經辦公用工程，浮報價額罪刑（處有期徒刑伍
年貳月，褫奪公權參年）；論處乙○○共同非依據法令從事公務
之人員，與依據法令從事公務之人員，利用職務上之機會詐取財
物罪刑（處有期徒刑參年陸月，褫奪公權壹年）；已分別詳敘其
認定所憑之證據及理由；自形式上觀察，原判決並無違背法令之
情形。甲○○之上訴意旨略稱：(一)原判決於事實欄認定張珠田（
業經原審法院判刑確定）係行政院國軍退除役官兵輔導委員會宜
蘭縣榮民服務處（下稱宜蘭榮民服務處）總幹事，甲○○為該處
專員，因台灣省公路局第四區工程處為拓寬宜蘭台二丙線道路，
須將原葬於宜蘭縣蘇澳鎮隘丁公墓之三十三座榮民墳墓遷移（下
稱墳墓遷移工程），經乙○○估價每座遷移費用為新台幣（下同
）四萬五千元，經比價後由乙○○以每座六萬元承作，每座浮報
一萬五千元，並湊成整數而浮報遷移費用（下稱浮報遷移費用）
計五十萬元，由甲○○分得十萬元；另張珠田、甲○○於辦理墳
墓遷移公祭儀式中浮報雜支費用十六萬八千零八十元（以下稱浮
報雜支費用）等情，因認甲○○此部分係犯共同依據法令從事公
務之人員，經辦公用工程，浮報價額罪。但宜蘭榮民服務處係以
在台無眷單身亡故榮民之遺產管理人地位受託辦理墳墓遷移事宜
，且經費係存入宜蘭榮民服務處之郵局帳戶內，而非存入公庫，
宜蘭榮民服務處係以私人之地位受領補償款，此與「經辦公用工
程」要件不符，且本件係宜蘭縣政府蘇澳鎮公所函請代為辦理，
並非宜蘭榮民服務處自身業務，甲○○受指派而承辦，非屬經辦
公用工程之公務員，原判決認其係經辦公用工程之公務員，顯有
違法。(二)原判決認定，比價後由乙○○以每座六萬元承作，每座
浮報一萬五千元，無非以乙○○於偵查中之自白為依據，但乙○
○於未自白前曾供稱其有質問趙華蘭何以少付五十萬元費用，甲
○○亦稱未商量浮報遷移費用，雖二人嗣後均自白有浮報遷移費
用，但就係於何處達成合意一節，二人所供亦有不符。又每座墳
墓遷葬費用合理之價格為何？六萬元是否不合理？倘每座浮報一
萬五千元，三十三座應為四十九萬五千元，湊成整數五十萬元，
多出之五千元性質為何？原審未為調查及說明，均有違法。(三)甲
○○於偵查中固自白自浮報遷移費用部分分得十萬元，但證人趙
華蘭係證稱依甲○○指示領出二百四十萬元，將其中四十萬元匯
入張珠田之私人帳戶，一百四十八萬元支付乙○○，餘款交付甲
○○等語，尚無從證明甲○○有分得十萬元，原判決亦未說明甲
○○如何取得該十萬元，僅以偵查中之自白而為認定，其採證違
法。(四)關於浮報雜支費用部分，原判決既認甲○○有購買毛巾禮
盒五百份，足徵甲○○係以參與人數為五百人規劃辦理，另參以
證人陳正義、趙傳敏、曹玉樑、鍾天生、王國雄等人於第一審關
於餐會情形之證述及宜蘭榮民服務處函覆當天有四百四十人參加
公祭等情，足以證明甲○○並無浮報雜支費用。又甲○○於偵查
中亦供稱其有問張珠田雜支費用有沒有報結，張珠田告知已結了
等語，張珠田亦供承結報墳墓遷移工程簽文係由其以甲○○名義
所簽，雖張珠田辯稱係因甲○○不會簽，始由其代簽云云，但此
應係張珠田恐事跡敗露而偽簽；原審未予詳查，竟認甲○○有浮
報雜支費用，且對簽文係由張珠田偽簽之有利證據未說明不採之
理由，均有違誤。(五)原判決又認定甲○○明知胡廣田於上開公墓
造墓備用，而當時胡廣田因病就醫，竟提供胡廣田之年籍資料，
由乙○○偽造其受胡廣田委託領取遷墓補償費十萬元之委託書，
持以向宜蘭榮民服務處詐領十萬元之補償費（下稱詐領補償費）
等情，但起訴係指甲○○此部分涉犯圖利罪嫌，原審審判長於審
判期日未依法告知變更起訴法條，逕論甲○○牽連犯利用職務上
機會詐取財物罪，所踐行之訴訟程序，於法未合。又宜蘭榮民服
務處係立於代理人之地位代胡廣田受領該筆補償款，該款已成為
私款，而非宜蘭榮民服務處之公款，原判決論以該罪，亦屬違法
。(六)原判決認定乙○○以偽造之胡廣田委託書，交付甲○○，呈
請宜蘭榮民服務處處長核批後，再持以向趙華蘭行使，使趙華蘭
陷於錯誤而給付十萬元予乙○○；但趙華蘭於第一審係證稱交付
乙○○一百四十八萬元，餘款交付甲○○，胡廣田之十萬元非其
所給等語，原判決之認定與趙華蘭證述不符，且原判決亦未說明
其認定係由趙華蘭交付之理由，已有違誤；又甲○○係應乙○○
之要求而提供胡廣田之年籍資料，由乙○○辦理領款手續，原意
是要乙○○依法取得胡廣田之委託，並不知乙○○竟私下偽造胡
廣田之委託書，且甲○○亦未經手該委託書，自無從得知其真偽
，原審未予詳查，遽為不利甲○○之認定，顯有違誤等語。乙○
○上訴意旨略以：(一)乙○○與甲○○係屬對立而非平行性之關係
，即二人有對向犯之關係，乙○○不可能與甲○○成立共同貪污
圖利罪或共同利用職務上機會詐取財物罪，原判決當然違背法令
。(二)原判決認定乙○○以偽造之胡廣田委託書，交付甲○○，呈
請宜蘭榮民服務處處長核批後，再持以向趙華蘭行使，使趙華蘭
陷於錯誤而給付十萬元予乙○○；但趙華蘭於第一審係證稱交付
乙○○一百四十八萬元，餘款交付甲○○，胡廣田之十萬元非其
所給等語，原判決之認定與趙華蘭證述不符，且原判決亦未說明
其認定由趙華蘭交付之理由，已有違誤；又依甲○○之供述，趙
華蘭係依甲○○所下條子付款予乙○○，字條上並未特別指明胡
廣田補償款十萬元，趙華蘭未看到委託書等語，則縱使該款項係
由趙華蘭交付予乙○○，趙華蘭係依行政作業流程付款，乙○○
與甲○○自無對趙華蘭行使偽造委託書施用詐術可言；又倘係由
甲○○交付條子予乙○○，則乙○○係被圖利之對象，乙○○並
非與甲○○共犯利用職務上機會詐取財物，原判決論以該罪，自
有違誤。(三)證人趙榮華於第一審證稱：「其曾聽胡廣田說陶蓋山
（已死亡）幫他（指胡廣田）辦好了；至於補償金由何人領取，
其未聽說」等語，該證人已經死亡，則依刑事訴訟法第一百五十
九條之三之規定，其證詞雖係傳聞證據，亦得作為證據，原判決
逕以趙榮華之證述屬傳聞證據而予排除，亦有違法等語。
惟查：原判決依憑甲○○於偵查中關於浮報遷移費用之自白，證
人乙○○於偵查及第一審審理中關於遷移墳墓之證述，證人趙華
蘭於偵查、第一審及原法院前審審理中之證述，甲○○書寫之「
提二百四十萬元，乙○○一百九十八萬、實支一百四十八萬（付
乙○○）、存總幹事四十萬元、另支十萬元付未亡之人藍代領（
指胡廣田部分由乙○○代領）、餘交總幹事」之便條、甲○○於
八十四年七月十一日報結本件墳墓遷移工程之簽文、宜蘭榮民服
務處九十一年七月三十一日宜處字第0910002857號函、行政院國
軍退除役官兵輔導委員會九十一年五月七日輔計字第09102417號
函及九十一年八月八日輔計字第09104016號函、宜蘭榮民服務處
之宜蘭郵局二支局 0000000號帳戶明細表、張珠田之合作金庫銀
行宜蘭分行 0000000000000號帳戶提存資料、宜興客運股份有限
公司函及所附統一發票等證據資料，詳為說明其認定甲○○有本
件浮報遷移及雜支費用部分犯行之認定理由，並就甲○○辯稱其
未浮報遷移費用，亦未自其中分得十萬元，其偵查中此部分之自
白不實，又其亦未浮報雜支費用等語，認非可採，予以指駁；經
核俱與卷內資料相符。另原判決依憑乙○○於偵查中關於詐領補
償費之自白，甲○○關於此部分之供述，趙華蘭於偵查中之證述
，偽造之委託書、法務部調查局就上開委託書上筆跡之鑑定書等
證據資料，詳為說明其認定甲○○、乙○○有詐領補償費部分犯
行之所憑證據及認定之理由。並就甲○○辯稱因無法聯絡胡廣田
，乙○○表示胡廣田之生前墳墓由其承作，其可代領胡廣田之補
償費，因此提供胡廣田之年籍資料，由乙○○代為辦理領款手續
，乙○○偽造委託書冒領，其不知情等語，乙○○辯稱宜蘭榮民
服務處知胡廣田之生前墳墓係由其施作，乃通知其代為領取，其
認為待胡廣田過世時，再代為施作墳墓即可，並無詐取財物等語
，認均非可採，予以指駁；經核俱與卷內資料相符，於法並無違
誤。復按：（一）原判決認定甲○○係宜蘭榮民服務處專員，負
責辦理單身亡故榮民善後處理、大陸繼承在台亡故榮民遺產處理
、榮民就養、年度散居榮民座談、年度懇談會、臨時交辦事項等
業務，係依法令服務於國家機關，而具有法定職務權限之人，且
本件墳墓遷移工程為其業務，其為經辦公用工程之公務員，已說
明其認定所憑之證據及理由（原判決正本第八頁至第九頁）；原
判決此部分之論斷並無不合。原判決並無甲○○上訴意旨(一)所指
之違法。（二）原判決認定甲○○有浮報遷移費用五十萬元，其
分得其中之十萬元，又浮報雜支費用十六萬八千零八十元等情，
已詳為說明其所憑之證據及認定理由（原判決正本第九頁至第十
九頁），經核其採證認事均無違誤。又原判決既採甲○○於偵查
中關於浮報遷移費用之自白及乙○○關於此部分不利於甲○○之
供述，則當然含有捨棄其等與此相異供述之意，原判決對於相異
供述部分，雖未特別予以指駁，尚難謂有理由不備之違法。又甲
○○、乙○○於偵查中均供稱每座墳墓造價四萬五千元，浮報一
萬五千元，三十三座墳墓應係浮報四十九萬五千元，但以整數計
算，共浮報五十萬元，此與乙○○嗣以每座墳墓四萬五千元得標
承作，三十三座應係可得一百四十八萬五千元，而乙○○僅領得
一百四十八萬元，少領五千元相符，另趙華蘭係依指示將領得之
二百四十萬元款項，除交付一百四十八萬元予乙○○、四十萬元
存入張珠田之私人帳戶內外，餘款均交給甲○○，此與甲○○自
白其自浮報遷移費用五十萬元中分得十萬元，亦相符合。另原判
決於理由內已說明證人陳正義、趙傳敏、曹玉樑、鍾天生、王國
雄等人之證述，並不足認定確有四百四十人參與遷移墳墓公祭人
數之理由（原判決正本第十一頁至第十二頁），再說明本件墳墓
遷移工程之雜支費用業經結報，有宜蘭榮民服務處之八十四年七
月十一日由張珠田簽擬經甲○○蓋章之簽呈可稽，甲○○辯稱並
未簽結等語不足以採（原判決正本第十四頁），且上開簽呈亦不
足推翻原判決關於甲○○有浮報雜支費用之認定，上開簽呈縱係
由張珠田簽擬，亦不足據為有利甲○○之認定，原判決就此未特
別予以說明，難謂係理由不備。原判決核無甲○○上訴意旨(二)(三)
(四)所指之違法。（三）起訴書雖以上訴人等關於詐領補償費係涉
犯修正前貪污治罪條例第六條第一項第四款之共同圖利罪嫌，原
審改論以係犯同條例第五條第一項第二款之罪，但審判長於審判
期日已告知變更後之罪名，有審判筆錄可稽（原審卷第五十八頁
背面），其所踐行之程序，於法並無不合。又原判決已說明甲○
○係依據法令從事公務之人員，且本件墳墓遷移工程為其業務，
其為經辦公用工程之公務員，並就上訴人等係利用甲○○經辦本
件墳墓遷移工程職務之機會而詐領補償費，詳為說明其所憑之證
據及其理由（原判決正本第二十頁至第二十一頁），因而論上訴
人等共犯修正前貪污治罪條例第五條第一項第二款之罪，適用法
則並無違誤。原判決核無甲○○上訴意旨(五)及乙○○上訴意旨(一)
(二)所指之違法。（四）原判決於事實欄認定關於詐領補償費部分
，係由趙華蘭交付十萬元予乙○○，於理由欄已說明趙華蘭於偵
查中證稱領出二百四十萬元，補償胡廣田之十萬元部分係由乙○
○代領等語（原判決正本第十四頁），核與卷內資料相符，原判
決並無理由不備及理由矛盾之違法。又原判決綜合卷內證據資料
而認定由甲○○提供胡廣田之年籍資料，再由乙○○冒用胡廣田
名義偽造委託書而申請並領取補償費，甲○○知情予以核章後呈
請宜蘭榮民服務處處長謝天霖批准，因認上訴人等有行使偽造委
託書之犯行，於法並無不合。至趙華蘭係宜蘭榮民服務處之出納
，其係依核准之公文付款，則甲○○是否有向其出示偽造之委託
書，此並不影響原判決有關上訴人等有行使偽造委託書犯行之認
定。原判決核無甲○○上訴意旨(六)及乙○○上訴意旨(二)所指之違
法。（五）證人趙榮華於第一審係證稱：「其曾聽胡廣田說陶蓋
山（已死亡）幫他（指胡廣田）辦好了，至於補償金由何人領取
，其未聽說」等語，原判決於理由欄說明該證人並未證及胡廣田
係委託乙○○施作墳墓及領取補償費，不足為有利上訴人等之認
定（原判決正本第二十頁至第二十一頁），其採證並無違背證據
法則。乙○○上訴意旨(三)自非適法之上訴理由。甲○○上訴意旨
(一)至(六)及乙○○上訴意旨(一)至(三)係就原審採證認事之適法職權行
使及原判決已說明之事項，或漫事指摘，或單純為事實上之爭執
。上訴人等其他上訴意旨，並未依據卷內資料具體指摘原判決究
係如何違背法令，俱非適法之第三審上訴理由。綜上，應認上訴
人之上訴違背法律上之程式，予以駁回。
據上論結，應依刑事訴訟法第三百九十五條前段，判決如主文。
中    華    民    國  九十九  年    八    月  三十一  日
                      最高法院刑事第七庭
                          審判長法官  林  永  茂
                                法官  蘇  振  堂
                                法官  林  立  華
                                法官  陳  世  淙
                                法官  許  錦  印
本件正本證明與原本無異
                                      書  記  官
中    華    民    國  九十九  年    九    月    三    日
                                                      Ｅ

司法院資訊處製作；財團法人民間司法改革基金會備份。
